---
title: "Classificação e Métricas de Avaliação"
subtitle: "Machine Learning e Deep Learning — Estudo de caso: Brasileirão 2026"
author: "Aula 5"
format:
  revealjs:
    theme: simple
    slide-level: 2
    smaller: true
    scrollable: true
execute:
  echo: true
  warning: false
  message: false
editor: 
  markdown: 
    wrap: 72
---

# Abertura e dados

## A pergunta mudou

Até aqui: **regressão linear** → prever valores contínuos (preço de
imóvel, valor de venda).

Hoje a pergunta de negócio é binária:

> **"O time mandante vai vencer a partida?" (Sim / Não)**

Isso é um problema de **classificação**. O produto do modelo deixa de
ser um número qualquer e passa a ser uma **probabilidade entre 0 e 1**.

## O dataset

```{r}
#| label: setup
library(tidyverse)    # ← manipulação de dados e gráficos
library(tidymodels)   # ← modelagem: rsample, parsnip, yardstick, tune...

brasileirao_2026 <- read_csv("C:/Users/T14/Downloads/brasileirao_2026.csv")

glimpse(brasileirao_2026)
```

- Jogos que ainda não aconteceram têm `score == "x"` → ficam de fora do
  treino
- 380 jogos no total; cada time joga 19 vezes em casa e 19 fora

## Preparação dos dados

```{r}
#| label: preparacao
jogos <- brasileirao_2026 |>
  filter(score != "x") |>                                    # ← só jogos já realizados
  separate(score, into = c("gols_home", "gols_away"),        # ← "2x1" vira duas colunas
           sep = "x", convert = TRUE) |>
  mutate(
    home_win = factor(
      if_else(gols_home > gols_away, "sim", "nao"),          # ← nossa variável-alvo
      levels = c("sim", "nao")   # ← 1º nível = evento de interesse
    )
  ) |>
  arrange(date)                                              # ← ordem cronológica importa!

jogos |> count(home_win) |> mutate(proporcao = n / sum(n))
```

O mandante venceu \~46% dos jogos. **Guarde esse número** — ele volta no
Bloco 3.

# Bloco 1 — Da Regressão à Classificação

## Por que não usar a reta da regressão linear?

Se usássemos uma reta para prever vitória do mandante, o modelo poderia
responder $+2.5$ ou $-0.4$...

...mas probabilidade só existe entre $0$ (0%) e $1$ (100%).

Precisamos de uma função que **"esprema"** qualquer número real para o
intervalo $[0, 1]$.

## A Função Sigmoide — símbolo por símbolo

$$\sigma(z) = \frac{1}{1 + e^{-z}}$$

| Símbolo | O que é | Intuição |
|------------------------|------------------------|------------------------|
| $z$ | O **"placar interno"** do modelo (pode ser qualquer número de $-\infty$ a $+\infty$) | Quanto maior $z$, mais o modelo "acredita" na vitória do mandante |
| $e$ | Constante de Euler ($\approx 2.718$) | Motor do crescimento/decaimento exponencial |
| $e^{-z}$ | Decai quando $z$ cresce | É o mecanismo do "espremedor" |
| $\sigma(z)$ | A saída: probabilidade entre 0 e 1 | Nossa previsão final |

## A Função Sigmoide — nos extremos

$$\sigma(z) = \frac{1}{1 + e^{-z}}$$

- $z \to +\infty \Rightarrow e^{-z} \to 0 \Rightarrow \sigma \to \frac{1}{1+0} = 1$
  (**100%**)
- $z \to -\infty \Rightarrow e^{-z} \to +\infty \Rightarrow \sigma \to \frac{1}{1+\infty} = 0$
  (**0%**)
- $z = 0 \Rightarrow \sigma = \frac{1}{1+1} = 0.5$ (**moeda ao ar**:
  total indecisão)

A sigmoide nunca toca 0 ou 1 — o modelo nunca tem certeza absoluta.

## A sigmoide desenhada

```{r}
#| label: sigmoide
#| echo: false
#| fig-height: 4.5
sigmoide <- function(z) 1 / (1 + exp(-z))   # ← a equação do slide anterior, em R

tibble(z = seq(-6, 6, length.out = 300)) |>      # ← eixo x: placar interno de -6 a +6
  mutate(prob = sigmoide(z)) |>                  # ← eixo y: probabilidade espremida
  ggplot(aes(x = z, y = prob)) +
  geom_line(linewidth = 1.2) +
  geom_hline(yintercept = 0.5, linetype = "dashed", color = "red") +
  labs(x = "Placar interno (z)", y = "P(vitória do mandante)") +
  theme_minimal()
```

## A sigmoide em ação: features × pesos → probabilidade

Como um jogo vira um ponto na curva:

- Os $x$ são as **features** do jogo: o time é mandante? qual a **forma
  recente** (quantos jogos venceu ultimamente)? qual o saldo de força?
- Os $\beta$ são os **pesos**: o quanto cada feature importa. Nem tudo
  importa igual! Um time de grande história, como o Vasco, mas em fase
  ruim, recebe peso **menor** na forma recente do que Flamengo e
  Palmeiras, que vivem grande momento.
- Cada $\beta_j \cdot x_j$ **empurra o placar** $z$ um pouco; a soma
  total entra na sigmoide e vira o ponto vermelho: a probabilidade
  final.

## A sigmoide em ação: o gráfico

```{r}
#| label: sigmoide-features
#| echo: false
#| fig-height: 5.5
# Exemplo hipotético: 3 features, 3 pesos
b0 <- 0.05
contrib <- tibble(
  feature = c("x1: saldo de força", "x2: forma recente", "x3: elenco/tradição"),
  x       = c(0.60, 0.40, 0.20),        # ← valores das features neste jogo
  beta    = c(3.0, 1.5, 0.5)            # ← pesos: o que importa mais pro modelo
) |>
  mutate(bx = beta * x,                 # ← quanto cada feature empurra o placar
         inicio = b0 + lag(cumsum(bx), default = 0),
         fim = inicio + bx)

z_ex <- b0 + sum(contrib$bx)            # ← placar final = soma das contribuições
p_ex <- sigmoide(z_ex)                  # ← o pontão vermelho no gráfico

tibble(z = seq(-6, 6, length.out = 300)) |>
  mutate(prob = sigmoide(z)) |>
  ggplot(aes(x = z, y = prob)) +
  geom_line(linewidth = 1.2) +
  geom_segment(data = contrib,                          # ← setinhas: cada β·x empurrando z
               aes(x = inicio, xend = fim, y = 0.03, yend = 0.03, color = feature),
               arrow = arrow(length = unit(0.2, "cm")), linewidth = 1.4,
               inherit.aes = FALSE) +
  geom_point(aes(x = z_ex, y = p_ex), size = 6, color = "red") +   # ← a probabilidade final
  geom_segment(aes(x = z_ex, xend = z_ex, y = 0, yend = p_ex),
               linetype = "dashed", color = "red") +
  geom_segment(aes(x = -6, xend = z_ex, y = p_ex, yend = p_ex),
               linetype = "dashed", color = "red") +
  annotate("text", x = z_ex, y = p_ex + 0.08, color = "red", fontface = "bold",
           label = paste0("P(vitória) = σ(z) ≈ ", round(p_ex, 2))) +
  annotate("text", x = -5.9, y = 0.55, hjust = 0,
           label = paste0("z = β0 + β1·x1 + β2·x2 + β3·x3\n",
                          "= 0.05 + 3.0×0.60 + 1.5×0.40 + 0.5×0.20\n",
                          "= ", round(z_ex, 2))) +
  labs(x = "Placar interno z", y = "P(vitória do mandante)", color = "Contribuição") +
  theme_minimal()
```

## De onde vem o $z$? A combinação linear

$$z = \beta_0 + \beta_1 \cdot x_1 + \beta_2 \cdot x_2 + \dots
$$$$z = \beta_0 + \beta_1 \cdot x_1 + \beta_2 \cdot x_2 + \dots$$

| Símbolo | O que é | No futebol |
|------------------------|------------------------|------------------------|
| $x_1, x_2, \dots$ | As **variáveis** (features) que descrevem o jogo | Saldo de força, saldo de gols, momento... |
| $\beta_1, \beta_2, \dots$ | Os **pesos** que o algoritmo aprende | Quanto cada variável empurra o placar a favor (ou contra) |
| $\beta_0$ | O **intercepto**: o valor de $z$ quando tudo é zero | Times iguais jogando → o que sobra é a **vantagem de jogar em casa** |

**Regressão Logística = combinação linear + sigmoide:**
$P(\text{vitória}) = \sigma(\beta_0 + \beta_1 x_1 + \dots)$

## A variável do modelo: saldo de forças

Força de cada time = **aproveitamento de pontos** (pontos conquistados ÷
pontos disputados):

```{r}
#| label: ratings
stats_home <- jogos |>
  group_by(time = home) |>                                # ← desempenho jogando em casa
  summarise(jogos = n(),
            pontos = sum(3 * (gols_home > gols_away) + (gols_home == gols_away)))

stats_away <- jogos |>
  group_by(time = away) |>                                # ← desempenho jogando fora
  summarise(jogos = n(),
            pontos = sum(3 * (gols_away > gols_home) + (gols_away == gols_home)))

ratings <- full_join(stats_home, stats_away, by = "time") |>   # ← junta casa + fora
  mutate(across(-time, ~ replace_na(.x, 0))) |>
  transmute(time, aproveitamento = (pontos.x + pontos.y) / (3 * (jogos.x + jogos.y)))
```

## Saldo de forças → probabilidade

```{r}
#| label: gancho-sigmoide
saldo <- 0.77 - 0.17    # ← time forte (77%) recebe time fraco (17%)
saldo
sigmoide(4 * saldo)     # ← a sigmoide converte o saldo em probabilidade
```

::: fragment
Ideia central da aula: o modelo **calcula o saldo de forças** entre
mandante e visitante e a sigmoide o **converte direto em probabilidade
de vitória**.
:::

## Divisão treino/teste: qual é a certa aqui?

❌ **Split aleatório** (embaralhar os jogos): errado! O modelo treinaria
com jogos de novembro para prever jogos de março — **vazamento
temporal**.

✅ **Split temporal**: treinamos com o passado, testamos no "futuro" —
exatamente como o modelo seria usado na vida real (prever a próxima
rodada).

```{r}
#| label: split
set.seed(7321)
split  <- initial_time_split(jogos, prop = 0.75)   # ← 75% mais antigos = treino
treino <- training(split)                          # ← jan–jul
teste  <- testing(split)                           # ← ago–set (o "futuro")

c(treino = nrow(treino), teste = nrow(teste))
```

## E os jogos adiados (remarcados)?

No Brasileirão real, jogos são adiados (copas, datas FIFA, logística).
No nosso dataset eles aparecem de duas formas:

1.  **Jogos remarcados já realizados**: entram pela **data em que de
    fato foram jogados**, não pela rodada original. Como nosso split usa
    o calendário real (`arrange(date)` + `initial_time_split`), eles
    caem **automaticamente do lado certo** da divisão — sem ajuste
    manual. ✅
2.  **Jogos sem data definida** (3 jogos com `date` vazia e
    `score == "x"`): ainda não aconteceram, então ficam **fora de treino
    e teste** — aparecem só na previsão do futuro, no fim da aula.

::: callout-tip
Se o split fosse por **número da rodada** em vez da data, um jogo adiado
da rodada 3 jogado em agosto entraria no treino "como se" tivesse
acontecido em janeiro — vazamento sutil. Dividir pela data real evita
isso.
:::

## Construindo as features (sem olhar o futuro!)

::: callout-important
## Data leakage

Os ratings são calculados **somente com o treino**. Se usássemos o
campeonato inteiro, o modelo "veria" resultados do futuro — e as
métricas ficariam artificialmente otimistas.
:::

```{r}
#| label: features
# ratings recalculados SÓ com o treino (mesmo código de antes, sobre `treino`)
stats_home <- treino |> group_by(time = home) |>
  summarise(jogos = n(), pontos = sum(3 * (gols_home > gols_away) + (gols_home == gols_away)))
stats_away <- treino |> group_by(time = away) |>
  summarise(jogos = n(), pontos = sum(3 * (gols_away > gols_home) + (gols_away == gols_home)))

ratings <- full_join(stats_home, stats_away, by = "time") |>
  mutate(across(-time, ~ replace_na(.x, 0))) |>
  transmute(time, aproveitamento = (pontos.x + pontos.y) / (3 * (jogos.x + jogos.y)))
```

## A função que monta o saldo de forças

```{r}
#| label: add-features
add_features <- function(df, ratings) {
  df |>
    left_join(ratings, by = c("home" = "time")) |>      # ← aproveitamento do mandante
    rename(ap_home = aproveitamento) |>
    left_join(ratings, by = c("away" = "time")) |>      # ← aproveitamento do visitante
    rename(ap_away = aproveitamento) |>
    mutate(saldo_forca = ap_home - ap_away)             # ← a feature do modelo
}

treino_f <- add_features(treino, ratings)   # ← aplica no treino
teste_f  <- add_features(teste, ratings)    # ← aplica no teste (ratings do treino!)

treino_f |> select(home, away, saldo_forca, home_win) |> head(5)
```

# Bloco 2 — Log-Loss: como o modelo aprende

## Por que não usar o MSE?

Na regressão linear, minimizávamos o **erro quadrático médio (MSE)**.

Em classificação probabilística, usamos a **Log-Loss** (entropia cruzada
/ *deviance*):

$$\text{LogLoss} = -\frac{1}{n} \sum_{i=1}^{n} \Big[ \; y_i \log(p_i) + (1 - y_i)\log(1 - p_i) \; \Big]$$

| Símbolo | O que é |
|------------------------------------|------------------------------------|
| $n$ | Número de jogos |
| $y_i$ | O que **aconteceu** no jogo $i$: 1 = mandante venceu, 0 = não |
| $p_i$ | O que o modelo **previu**: probabilidade de vitória do mandante |
| $\log$ | Logaritmo natural — transforma multiplicações de probabilidades em somas |

## A mágica da fórmula: só um termo "sobrevive"

$$\text{LogLoss} = -\frac{1}{n} \sum_{i=1}^{n} \Big[ \; y_i \log(p_i) + (1 - y_i)\log(1 - p_i) \; \Big]$$

Para cada jogo, **apenas um dos dois termos conta**:

- Se o mandante **venceu** ($y_i = 1$): o custo é $-\log(p_i)$ → o
  modelo é punido se deu pouca chance à vitória
- Se o mandante **não venceu** ($y_i = 0$): o custo é $-\log(1 - p_i)$ →
  o modelo é punido se deu chance demais à vitória

E quanto **mais confiante e errado** o palpite, maior a punição ↓

## A punição pela arrogância

```{r}
#| label: logloss-curva
#| echo: false
#| fig-height: 4.5
tibble(p = seq(0.01, 0.99, length.out = 300)) |>
  mutate(custo = -log(1 - p)) |>          # ← custo quando o mandante NÃO venceu
  ggplot(aes(x = p, y = custo)) +
  geom_line(linewidth = 1.2) +
  annotate("text", x = 0.82, y = 1.5,
           label = "cravou 99% e errou\n→ punição explode") +
  annotate("text", x = 0.35, y = 0.25,
           label = "previu 51% e errou\n→ punição pequena") +
  labs(x = "Probabilidade que o modelo deu à vitória (p)",
       y = "Custo: -log(1 - p)") +
  theme_minimal()
```

## O efeito no aprendizado

Flamengo em casa, modelo crava **99%** de chance, e o time **perde**:

$$-\log(1 - 0.99) = -\log(0.01) \approx 4.6$$

Se tivesse cravado **99,9%**: $-\log(0.001) \approx 6.9$

::: fragment
A Log-Loss **obriga o modelo a calibrar probabilidades realistas** —
quem dá palpite exagerado paga caro. É por isso que a Regressão
Logística é conhecida por gerar probabilidades bem calibradas.
:::

## Ajustando a Regressão Logística

```{r}
#| label: fit
lr_spec <- logistic_reg() |> set_engine("glm")     # ← Regressão Logística via glm

lr_wf <- workflow() |>
  add_formula(home_win ~ saldo_forca) |>           # ← vitória explicada pelo saldo de força
  add_model(lr_spec)

lr_fit <- fit(lr_wf, data = treino_f)              # ← o aprendizado acontece aqui

tidy(lr_fit) |>                                    # ← os betas aprendidos
  mutate(leitura = case_when(
    term == "(Intercept)" ~ "← z quando o saldo é 0 (times iguais): é o mando de campo",
    term == "saldo_forca" ~ "← peso do saldo: quanto z se move por ponto de saldo"
  )) |>
  knitr::kable(digits = 3,
               col.names = c("Termo", "β estimado", "Erro-padrão",
                             "Estatística z", "p-valor", "Leitura"))
```

Como ler cada coluna:

- **β estimado** → o peso aprendido nos dados de **treino** (a "receita"
  do modelo)
- **Erro-padrão** → a margem de incerteza do β
- **Estatística z** (−4.66 aqui) → β ÷ erro-padrão, uma razão
  **sinal/ruído**: $|z| > 2$ já indica que a variável carrega sinal
  real, longe do acaso
- **p-valor** → probabilidade de ver um sinal desse tamanho se o β fosse
  **zero** de verdade (aqui ≈ 0,000003 → o saldo de força importa mesmo)

::: callout-note
O β aparece **negativo** porque o `glm`, internamente, modela a
probabilidade do **segundo** nível do fator ("nao"). O `parsnip` desfaz
a inversão nas previsões — para nós, o evento é sempre o 1º nível
("sim").
:::

## Os coeficientes na prática (1): a receita do modelo

Desfazendo a inversão do `glm`, a receita aprendida no treino é:

$$P(\text{vitória}) = \sigma\Big(\;\underbrace{0.05}_{\beta_0:\ \text{ponto de partida}} + \underbrace{4.37}_{\beta_1:\ \text{peso do saldo}} \times \text{saldo\_forca}\;\Big)$$

Lendo em português claro:

- **β₀ = 0.05** → se os times têm **força igual** (saldo = 0), o placar
  interno é quase zero e $\sigma(0) \approx 50\%$: o mando de campo,
  sozinho, vale pouco mais que uma moeda ao ar
- **β₁ = 4.37** → cada **ponto de saldo de força** empurra o placar $z$
  4.37 unidades para cima (mais chance de vitória)

## Os coeficientes na prática (2): calculando na mão

Exemplo real do nosso campeonato — **Flamengo (ap = 0.685) recebe a
Chapecoense (ap = 0.167)**:

| Passo | Conta | Resultado |
|------------------------|------------------------|------------------------|
| 1️⃣ Saldo de força | $0.685 - 0.167$ | $0.518$ |
| 2️⃣ Placar interno | $z = 0.05 + 4.37 \times 0.518$ | $z \approx 2.3$ |
| 3️⃣ Sigmoide | $\sigma(2.3) = \frac{1}{1 + e^{-2.3}}$ | $\approx 0.91$ → **91% de chance** |

E se fossem **dois times iguais**? saldo = 0 → $z = 0.05$ →
$\sigma \approx 51\%$: só o mando de campo.

É exatamente assim que o modelo transforma "quem está melhor no
campeonato" em probabilidade.

## Previsões e Log-Loss no teste

```{r}
#| label: predicoes
teste_pred <- predict(lr_fit, new_data = teste_f, type = "prob") |>   # ← probabilidades
  bind_cols(predict(lr_fit, new_data = teste_f, type = "class")) |>   # ← decisão (corte 0.5)
  bind_cols(teste_f)

teste_pred |>
  select(date, home, away, home_win, .pred_sim, .pred_class) |>
  head(8)
```

```{r}
#| label: logloss
mn_log_loss(teste_pred, truth = home_win, .pred_sim)   # ← Log-Loss média no teste
```

A *deviance* que o `glm` reporta é simplesmente a Log-Loss $\times 2$.

## A sigmoide separando os jogos do teste

Cada ponto é um **jogo real do teste**, posicionado no placar interno
$z$ que o modelo calculou para ele. No próximo slide, o gráfico
completo.

Leitura: pontos **vermelhos à direita** e **azuis à esquerda** = o
modelo separou bem. Um ponto vermelho na **extrema esquerda** é onde a
Log-Loss cobra caro: o modelo deu chance baixíssima à vitória... e ela
aconteceu.

## A separação, na tela

```{r}
#| label: sigmoide-separacao
#| echo: false
#| fig-height: 5.5
teste_sep <- teste_f |>
  mutate(
    z = as.vector(predict(lr_fit, new_data = teste_f, type = "raw")),  # ← placar z de cada jogo
    y = as.numeric(home_win == "sim")                                   # ← 1 = venceu, 0 = não venceu
  )

ggplot(teste_sep, aes(x = -z, y = y, color = home_win)) +   # ← -z desfaz a inversão do glm
  stat_function(fun = sigmoide, linewidth = 1.2, color = "black") +
  geom_jitter(height = 0.06, size = 2, alpha = 0.7) +
  geom_vline(xintercept = 0, linetype = "dashed", color = "gray50") +
  scale_y_continuous(breaks = c(0, 0.5, 1)) +
  labs(x = "Placar interno z (saída da combinação linear)",
       y = "P(vitória do mandante)", color = "Resultado real") +
  theme_minimal()
```

# Bloco 3 — Matriz de Confusão e a Armadilha da Acurácia

## A armadilha da acurácia

```{r}
#| label: armadilha
# "Modelo cego": chuta SEMPRE que o mandante NÃO vence
teste_pred |>
  mutate(sempre_nao = factor("nao", levels = c("sim", "nao"))) |>
  accuracy(truth = home_win, estimate = sempre_nao)     # ← acurácia do chute fixo

accuracy(teste_pred, truth = home_win, estimate = .pred_class)  # ← acurácia do nosso modelo
```

Um chute fixo em "não vence" acerta **mais da metade** dos jogos sem
entender nada de futebol. Em classes assimétricas, **a acurácia isolada
engana**.

## Os quatro cenários

|   | **Real: venceu ✅** | **Real: não venceu ❌** |
|--------------------|--------------------------|--------------------------|
| **Previu: vence** | ✅ **TP** — acertou o palpite | ⚠️ **FP** — alarme falso |
| **Previu: não vence** | ⚠️ **FN** — deixou passar | ✅ **TN** — acertou o palpite |

Como ler a matriz:

- **Precisão** → olha a **linha** de cima → → → ("dos meus palpites de
  vitória, quantos certos?")
- **Recall** → olha a **coluna** da esquerda ↓ ↓ ↓ ("das vitórias reais,
  quantas capturei?")

## A matriz com os nossos dados

```{r}
#| label: matriz
cm <- conf_mat(teste_pred, truth = home_win, estimate = .pred_class)
cm
```

## A matriz em imagem

```{r}
#| label: matriz-plot
#| echo: false
#| fig-height: 5
autoplot(cm, type = "heatmap") +
  labs(title = "Matriz de Confusão (dados de teste)")
```

# Bloco 4 — Métricas do Analista

## As fórmulas, símbolo por símbolo

| Métrica | Fórmula | Pergunta de negócio | Onde olhar na matriz |
|------------------|------------------|------------------|------------------|
| **Precisão** | $\frac{TP}{TP + FP}$ | Dos palpites de vitória, quantos se confirmaram? | Linha → |
| **Recall** | $\frac{TP}{TP + FN}$ | Das vitórias reais, quantas capturamos? | Coluna ↓ |
| **F1-Score** | $2 \cdot \frac{P \cdot R}{P + R}$ | Equilíbrio entre as duas (média harmônica) | Diagonal |
| **Kappa** | $\frac{p_o - p_e}{1 - p_e}$ | Quanto melhor que um chute ponderado pelo acaso? | Toda ela |

Onde $p_o$ = concordância observada (acurácia) e $p_e$ = concordância
esperada **pelo acaso**, dadas as proporções das classes.

## Quando cada uma importa

- **Precisão** → apostador/investidor: cada **falso positivo** é
  dinheiro perdido num palpite errado. Alarme falso custa caro.
- **Recall** → fraude/saúde: cada **falso negativo** é um caso real que
  passou despercebido. Deixar passar é inaceitável.
- **F1** → quando as duas frentes importam; penaliza modelos que
  sacrificam uma pela outra.
- **Kappa** → responde: "meu modelo é melhor que um chute que respeita
  as proporções do campeonato?" $\kappa \approx 0$ = não.

## Exemplo visual: 10 palpites

Antes dos dados reais, vamos ver as métricas **nascendo** num campeonato
de brinquedo com 10 jogos:

```{r}
#| label: exemplo-metricas
#| echo: false
#| fig-height: 4.2
ex <- tibble(
  jogo    = paste0("J", 1:10),
  real    = c(rep("venceu", 4), rep("não venceu", 3), rep("venceu", 3)),
  palpite = c(rep("vence", 5), rep("não vence", 5))
) |>
  mutate(categoria = case_when(                          # ← classifica cada palpite
    real == "venceu" & palpite == "vence"     ~ "TP",
    real != "venceu" & palpite == "vence"     ~ "FP",
    real == "venceu" & palpite != "vence"     ~ "FN",
    TRUE                                      ~ "TN"
  ))

ggplot(ex, aes(x = jogo, y = 1)) +
  geom_tile(aes(fill = categoria), color = "white", linewidth = 2,
            width = 0.95, height = 0.55) +
  geom_text(aes(label = categoria), fontface = "bold", size = 6) +
  annotate("segment", x = 0.6, xend = 5.4, y = 1.55, yend = 1.55,
           arrow = arrow(ends = "both", length = unit(0.15, "cm"))) +
  annotate("text", x = 3, y = 1.8,
           label = "palpites 'vence' (J1–J5): 4 certos em 5 → Precisão = 4/5 = 80%") +
  annotate("segment", x = 0.6, xend = 4.4, y = 0.45, yend = 0.45,
           arrow = arrow(ends = "both", length = unit(0.15, "cm"))) +
  annotate("segment", x = 7.6, xend = 10.4, y = 0.45, yend = 0.45,
           arrow = arrow(ends = "both", length = unit(0.15, "cm"))) +
  annotate("text", x = 5.5, y = 0.15,
           label = "vitórias reais (J1–J4 e J8–J10): capturou 4 de 7 → Recall = 4/7 ≈ 57%") +
  coord_cartesian(ylim = c(0, 2)) +
  labs(x = NULL, y = NULL, fill = "Categoria") +
  theme_void() +
  theme(legend.position = "right")
```

E as outras duas saem da mesma contagem: **Acurácia** = (4 TP + 2 TN)/10
= 60% · **F1** = média harmônica de 80% e 57% ≈ 67%.

## Calculando tudo de uma vez

```{r}
#| label: metricas
class_metrics <- metric_set(accuracy, precision, recall, f_meas, kap)  # ← pacote de métricas

class_metrics(teste_pred, truth = home_win, estimate = .pred_class)
```

::: fragment
Repare: a acurácia ficou **abaixo do chute fixo** e o **Kappa perto de
zero** entrega o jogo — nosso baseline de uma variável só é fraco. As
métricas certas não deixam a acurácia mentir sozinha.
:::

# Bloco 5 — Cutoff, Curva ROC e Fechamento

## O limiar de decisão (cutoff)

Por padrão: $p \geq 0.50$ → "vence".

Subindo o corte para **0.65**, só cravamos vitória com mais confiança:

- modelo fica **conservador** → menos palpites de vitória
- **precisão ↑** (os poucos palpites são mais certeiros)
- **recall ↓** (deixamos escapar mais vitórias reais)

```{r}
#| label: cutoff
comparar_cutoffs <- function(limiar) {
  teste_pred |>
    mutate(pred = factor(if_else(.pred_sim >= limiar, "sim", "nao"),  # ← aplica o corte
                         levels = c("sim", "nao"))) |>
    metric_set(accuracy, precision, recall, f_meas)(truth = home_win, estimate = pred) |>
    mutate(cutoff = limiar)
}

bind_rows(comparar_cutoffs(0.5), comparar_cutoffs(0.65)) |>   # ← compara os dois limiares
  pivot_wider(names_from = cutoff, values_from = .estimate, names_prefix = "cut_")
```

## Curva ROC e AUROC

Em vez de escolher **um** corte, a **Curva ROC** testa **todos os cortes
ao mesmo tempo**:

- Eixo y: taxa de verdadeiros positivos (recall) ↑
- Eixo x: taxa de falsos positivos →
- **AUROC** (área sob a curva): 0.5 = chute aleatório · 1.0 = separação
  perfeita

```{r}
#| label: roc-auc
roc_auc(teste_pred, truth = home_win, .pred_sim)   # ← a área sob a curva do próximo slide
```

## A curva ROC desenhada

```{r}
#| label: roc
#| echo: false
#| fig-height: 5.5
roc_curve(teste_pred, truth = home_win, .pred_sim) |>
  autoplot()
```

## Fechamento do ciclo

Nosso modelo de hoje é o **baseline (vanilla)**: 1 variável, algoritmo
linear.

O AUROC modesto e o Kappa baixo **estabelecem a régua** — é para isso
que serve um baseline.

Próximos passos: mais features (engenharia de atributos) e algoritmos
não lineares (Árvores, Random Forests).

Mas antes... **como escolher entre modelos sem contaminar o teste?** ↓

# Bloco 6 — Validação Cruzada e Regularização

## O problema com um único split

Nosso teste tem só 64 jogos → as métricas oscilam bastante por acaso.

Solução: **validação cruzada**. Mas com dados temporais, o CV clássico
(k-fold aleatório) vaza informação do futuro...

✅ **CV temporal** (janela deslizante): cada fatia treina no passado e
valida no futuro imediato:

```         
Slice1: [======== treino ========|== validação ==]
Slice2:          [======== treino ========|== validação ==]
Slice3:                   [======== treino ========|== validação ==]
Slice4:                            [======== treino ========|== validação ==]
                                   tempo → → →
```

## Mais features para o Lasso fazer sentido

Regularizar **uma** variável não faz sentido. Vamos dar ao modelo três
saldos — e deixar o Lasso decidir quais valem a pena:

```{r}
#| label: features2
stats_home <- treino |> group_by(time = home) |>
  summarise(jogos = n(), pontos = sum(3 * (gols_home > gols_away) + (gols_home == gols_away)),
            gm = sum(gols_home), gs = sum(gols_away))          # ← gols marcados/sofridos
stats_away <- treino |> group_by(time = away) |>
  summarise(jogos = n(), pontos = sum(3 * (gols_away > gols_home) + (gols_away == gols_home)),
            gm = sum(gols_away), gs = sum(gols_home))

ratings2 <- full_join(stats_home, stats_away, by = "time") |>
  mutate(across(-time, ~ replace_na(.x, 0))) |>
  transmute(time,
            aproveitamento = (pontos.x + pontos.y) / (3 * (jogos.x + jogos.y)),
            gm_medio = (gm.x + gm.y) / (jogos.x + jogos.y),
            gs_medio = (gs.x + gs.y) / (jogos.x + jogos.y))
```

## Três features de saldo

```{r}
#| label: add-features2
add_features2 <- function(df, ratings) {
  df |>
    left_join(ratings, by = c("home" = "time")) |>
    rename_with(~ paste0(.x, "_home"), c(aproveitamento, gm_medio, gs_medio)) |>
    left_join(ratings, by = c("away" = "time")) |>
    rename_with(~ paste0(.x, "_away"), c(aproveitamento, gm_medio, gs_medio)) |>
    mutate(
      saldo_forca  = aproveitamento_home - aproveitamento_away,  # ← quem está melhor
      saldo_ataque = gm_medio_home - gm_medio_away,              # ← quem marca mais
      saldo_defesa = gs_medio_away - gs_medio_home               # ← quem sofre menos
    )
}

treino_f2 <- add_features2(treino, ratings2)
teste_f2  <- add_features2(teste, ratings2)
```

## Regularização Lasso — a ideia

A Log-Loss sozinha pode **superajustar** (decorar o treino). O **Lasso
(L1)** adiciona um pedágio por coeficiente grande:

$$\min_{\beta} \;\; \underbrace{\text{LogLoss}(\beta)}_{\text{acertar o treino}} + \;\; \lambda \underbrace{\sum_j |\beta_j|}_{\text{pedágio por complexidade}}$$

| Símbolo | O que é |
|------------------------------------|------------------------------------|
| $\lambda$ | **Intensidade da penalização** — nosso hiperparâmetro a otimizar |
| $\sum_j \vert\beta_j\vert$ | Soma dos tamanhos dos pesos (norma L1) |

A norma L1 tem uma propriedade famosa: ela **zera coeficientes** de
variáveis que não carregam sua parte do pedágio → seleção automática de
features.

## Montando o CV temporal e os dois competidores

```{r}
#| label: cv
set.seed(4815)
cv_folds <- sliding_window(treino_f2,          # ← janelas deslizantes no tempo
                           lookback = 90,      # ← treina com 91 jogos
                           assess_stop = 25,   # ← valida nos 25 seguintes
                           step = 20)          # ← avança 20 jogos por fatia

spec_vanilla <- logistic_reg() |>
  set_engine("glm")                                        # ← sem penalização

spec_lasso <- logistic_reg(penalty = tune(), mixture = 1) |>
  set_engine("glmnet")                                     # ← λ será otimizado; mixture=1 → Lasso

formula_modelo <- home_win ~ saldo_forca + saldo_ataque + saldo_defesa
wf_vanilla <- workflow() |> add_model(spec_vanilla) |> add_formula(formula_modelo)
wf_lasso   <- workflow() |> add_model(spec_lasso)   |> add_formula(formula_modelo)
```

## Rodando a validação cruzada

```{r}
#| label: tune
mset <- metric_set(roc_auc, mn_log_loss, accuracy)     # ← métricas avaliadas em cada fatia

res_vanilla <- fit_resamples(wf_vanilla, resamples = cv_folds, metrics = mset)

grid_lasso <- grid_regular(penalty(range = c(-4, 0)), levels = 10)  # ← 10 valores de λ

res_lasso <- tune_grid(wf_lasso, resamples = cv_folds,
                       grid = grid_lasso, metrics = mset)           # ← CV para cada λ

collect_metrics(res_vanilla)
```

## Otimização do λ: o perfil de regularização

```{r}
#| label: autoplot-lasso
#| echo: false
#| fig-height: 4.5
autoplot(res_lasso, metric = "roc_auc")
```

Leitura: λ pequeno → modelo livre; λ grande demais → o pedágio **mata
todos os coeficientes** e o AUROC desaba para 0.5 (chute aleatório). O
melhor λ fica no platô intermediário.

## Comparando os modelos (média das fatias de CV)

```{r}
#| label: comparacao
collect_metrics(res_lasso) |>
  filter(.metric == "roc_auc") |>
  arrange(desc(mean)) |>
  slice(1)                                  # ← melhor λ do Lasso

collect_metrics(res_vanilla) |>
  filter(.metric == "roc_auc")              # ← vanilla, mesmas fatias
```

O Lasso vence por uma margem pequena, mas **consistente** — e com um
modelo mais simples.

## Modelo final: travar o λ e re-treinar

```{r}
#| label: final
best_lambda <- select_best(res_lasso, metric = "roc_auc")       # ← λ vencedor do CV

fit_lasso <- finalize_workflow(wf_lasso, best_lambda) |>        # ← trava o λ no workflow
  fit(data = treino_f2)                                          # ← re-treina com TODO o treino

tidy(fit_lasso)                                                  # ← quem sobreviveu ao Lasso?
```

Repare: o Lasso **zerou** `saldo_ataque` — a variável não pagava seu
pedágio.

## Veredito no teste (uma única vez!)

```{r}
#| label: veredito
teste_pred_lasso <- predict(fit_lasso, teste_f2, type = "prob") |>
  bind_cols(teste_f2)

roc_auc(teste_pred_lasso, truth = home_win, .pred_sim)
mn_log_loss(teste_pred_lasso, truth = home_win, .pred_sim)
```

O teste só é tocado **agora**, depois de todas as decisões tomadas via
CV — senão ele vira parte do processo de desenvolvimento e perde o
valor.

## Bônus: prevendo o restante do campeonato

```{r}
#| label: futuro
futuro <- brasileirao_2026 |>
  filter(score == "x") |>                 # ← jogos que ainda não aconteceram
  add_features2(ratings2)

predict(fit_lasso, new_data = futuro, type = "prob") |>
  bind_cols(futuro) |>
  select(date, home, away, .pred_sim) |>
  arrange(desc(.pred_sim)) |>
  head(10)
```

::: callout-warning
Ratings calculados só com o treino → times que melhoraram na segunda
metade estão subavaliados. Atualizar ratings e re-treinar é parte do
exercício!
:::

## Como o modelo prevê o fim do campeonato?

Somando os pontos já conquistados com os pontos dos jogos futuros
segundo a **decisão do modelo** ($p \geq 0.5$ → vitória do mandante;
senão, vitória do visitante):

```{r}
#| label: tabela-final
# pontos já conquistados nos jogos realizados
pts_home <- jogos |>
  mutate(p = case_when(gols_home > gols_away ~ 3, gols_home == gols_away ~ 1, TRUE ~ 0)) |>
  count(time = home, wt = p, name = "pontos")            # ← pontos como mandante
pts_away <- jogos |>
  mutate(p = case_when(gols_away > gols_home ~ 3, gols_away == gols_home ~ 1, TRUE ~ 0)) |>
  count(time = away, wt = p, name = "pontos")            # ← pontos como visitante

tabela_atual <- full_join(pts_home, pts_away, by = "time") |>
  transmute(time, pontos_atuais = pontos.x + pontos.y)

# decisão do modelo em cada jogo futuro
fut_pred <- predict(fit_lasso, new_data = futuro, type = "prob") |>
  bind_cols(futuro)

prev_home <- fut_pred |> filter(.pred_sim >= 0.5) |>
  count(time = home, wt = 3, name = "prev")              # ← 3 pts por vitória prevista em casa
prev_away <- fut_pred |> filter(.pred_sim < 0.5) |>
  count(time = away, wt = 3, name = "prev")              # ← 3 pts por vitória prevista fora

tabela_final <- tabela_atual |>
  full_join(prev_home, by = "time") |>
  full_join(prev_away, by = "time") |>
  mutate(across(-time, ~ replace_na(.x, 0))) |>
  transmute(time,
            pontos_atuais,
            pontos_previstos = prev.x + prev.y,
            total_previsto = pontos_atuais + pontos_previstos) |>
  arrange(desc(total_previsto))

tabela_final
```

::: callout-warning
## Limitações desta projeção

Nosso modelo é **binário**: ele não prevê empates — cada jogo futuro
vira 3 pontos para alguém, então os totais ficam inflados em relação à
realidade. Some-se a isso os ratings congelados no treino. É uma
**projeção didática**, não um palpite para apostas!
:::

## Resumo da aula

1.  **Sigmoide** espreme o placar linear $z$ para $[0,1]$ →
    probabilidade
2.  **Log-Loss** pune arrogância → probabilidades calibradas
3.  **Acurácia mente** em classes assimétricas → matriz de confusão
4.  **Precisão / Recall / F1 / Kappa** → cada uma responde a um custo de
    negócio
5.  **Cutoff e ROC-AUC** → o ponto de corte é uma decisão nossa, não do
    modelo
6.  **CV temporal + Lasso** → comparar modelos sem contaminar o teste, e
    deixar a regularização podar o que não agrega
